【裁判字號】    98,訴,1203
【裁判日期】    980807
【裁判案由】    違反公司法等
【裁判全文】
臺灣臺北地方法院刑事判決      九十八年度訴字第一二○三號
公  訴  人  臺灣臺北地方法院檢察署檢察官
被      告  乙○○
            丁○○
            戊○○
            甲○○
選任辯護人  蔚中傑律師
被      告  丙○○
上列被告因違反公司法案件，經檢察官聲請以簡易判決處刑（九
十八年度偵字第一一七七七號、第一三一三九號），經本院受理
後（九十八年度簡字第二六六九號），認不宜以簡易判決處刑，
而改依通常程式審理，因被告於準備程式中就被訴事實為有罪之
陳述，經告以簡式審判之旨，並聽取當事人之意見後，經本院合
議庭裁定以簡式審判程式審理，本院判決如下：
    主  文
乙○○共同公司負責人，公司應收之股款，股東並未實際繳納，
而以申請文件表明收足，處有期徒刑陸月，如易科罰金，以新臺
幣壹仟元折算壹日；減為有期徒刑月，如易科罰金，以新臺幣
壹仟元折算壹日。
丁○○共同公司負責人，公司應收之股款，股東並未實際繳納，
而以申請文件表明收足，處有期徒刑陸月，如易科罰金，以新臺
幣壹仟元折算壹日；減為有期徒刑月，如易科罰金，以新臺幣
壹仟元折算壹日；又共同公司負責人，公司應收之股款，股東並
未實際繳納，而以申請文件表明收足，處有期徒刑月，如易科
罰金，以新臺幣壹仟元折算壹日。應執行有期徒刑伍月，如易科
罰金，以新臺幣壹仟元折算壹日。
戊○○共同公司負責人，公司應收之股款，股東並未實際繳納，
而以申請文件表明收足，處有期徒刑月，如易科罰金，以新臺
幣壹仟元折算壹日。
甲○○、丙○○共同公司負責人，公司應收之股款，股東並未實
際繳納，而以申請文件表明收足，各處有期徒刑拾月，均減為有
期徒刑伍月，如易科罰金，均以新臺幣壹仟元折算壹日。
    事  實
一、丁○○、丙○○分係四維記帳士事務所、丙○○會計事務所
    記帳業者，丁○○於民國九十五年八月間、九十六年四月間
    ，受任辦理富鑫環工有限公司（址設臺北縣汐止市○○街一
    八○巷十一號二樓，下稱富鑫公司）、永興水電有限公司（
    址設臺北縣汐止市○○街六十三巷一號，下稱永興公司）設
    立登記，丙○○則於九十六年三、四月間，受任辦理昇莉有
    限公司（址設臺北市信義區○○○路○段一之十號六樓之一
    ，下稱昇莉公司）設立登記，登記資本額各為新臺幣（下同
    ）六百萬元、二百萬元、一千萬元，丁○○、丙○○明知公
    司應收之股款，股東並未實際繳納，不得以申請文件表明收
    足，竟為取得富鑫公司、永興公司、昇莉公司設立登記所需
    之公司登記資本額存款證明，而各與金主劉麗美（檢察官另
    案偵辦中）、會計師楊恩賜（本院另案判決）、陳玉媚（檢
    察官另案偵辦中）共同基於犯意之聯絡，介紹分與之有犯意
    聯絡之富鑫公司董事乙○○、永興公司董事戊○○、昇莉公
    司董事甲○○，即公司法第八條第一項所稱之公司負責人，
    亦屬商業會計法第四條規定之商業負責人，支付利息向劉麗
    美短期借款，並由乙○○前往臺北國際商業銀行（於九十五
    年十一月三日經核准與建華商業銀行合併，並更名為永豐商
    業銀行）永春分行，戊○○、甲○○至第一商業銀行興雅分
    行各開設如附表所示之活期存款帳戶，且將該帳戶之存摺及
    印鑑章交付劉麗美，由劉麗美於如附表開戶後存款欄所示之
    日期，將乙○○、戊○○、甲○○所需之資本額轉入上開帳
    戶後，將存摺攜回影印，用以虛偽表示富鑫公司、永興公司
    、昇莉公司之股東已實際繳納股款，據以製作富鑫公司、永
    興公司、昇莉公司不實之資產負債表，並交由會計師楊恩賜
    或陳玉媚查核，認定富鑫公司、永興公司、昇莉公司之設立
    登記資本額業已收足，而簽證設立登記資本額查核報告書後
    ，劉麗美即於如附表資金轉出欄所示之日期，自各該帳戶將
    所借貸之款項悉數取回，並將上開不實文件交付丁○○、丙○○，由渠等分持富鑫公司、永興公司、昇莉公司之設立登
    記申請書、帳戶存摺影本、公司資產負債表及設立登記資本
    額查核報告書等不實申請文件，表明富鑫公司、永興公司、
    昇莉公司應收股款業已收足，向主管機關經濟部中部辦公室
    或臺北市政府申請設立登記，使承辦公務員依其申請，經形
    式審查後，誤信富鑫公司、永興公司、昇莉公司之股款業已
    收足，乃於如附表核准設立日期欄所示之日期核准富鑫公司
    、永興公司、昇莉公司之設立登記，足以生損害於主管機關
    對於公司管理之正確性。
二、案經臺灣臺北地方法院檢察署檢察官自動檢舉偵查聲請以簡
    易判決處刑，經本院受理後，認不宜以簡易判決處刑，改以
    通常程序審理，嗣經本院合議庭裁定以簡式審判程序審理。
    理  由
一、訊據被告乙○○、丁○○、戊○○、甲○○、丙○○對於上
    揭事實俱供認不諱（見本院卷第二十九頁反面至第三十頁）
    ，並有富鑫公司設立登記申請書、公司章程、股東同意書、
    董事願任同意書、公司設立登記資本額查核報告書、資產負
    債表、臺北國際商業銀行永春分行帳號000000000
    0000號活期存款存摺影本、客戶歷史資料查詢明細、存
    款憑條、取款憑條、公司設立登記表（見臺灣臺北地方法院
    檢察署九十八年度偵字第一一七七七號偵查卷影印卷第十三
    頁反面、第十四頁、第十六頁反面、第十七頁、第十八頁至
    第十九頁、第四頁、第七頁反面、第九頁、第二十頁）、永
    興公司設立登記申請書、公司章程、股東同意書、公司設立
    登記資本額查核報告書、資產負債表、第一商業銀行興雅分
    行帳號00000000000號活期存款存摺影本、公司
    基本資料查詢、公司設立登記表、第一商業銀行興雅分行九
    十七年七月十六日一興雅字第七八號函檢送之帳號0000
    0000000號帳戶開戶資料、九十七年十二月二十六日
    一興雅字第一九二號函檢送之劉美麗帳號00000000
    000號帳戶取款憑條影本及帳號00000000000
    號帳戶交易明細（見臺灣臺北地方法院檢察署九十八年度他
    字第一八○七號偵查卷第三十三頁、第三十四頁、第三十五
    頁、第三十八頁、第三十九頁、第四十頁至第四十二頁、第
    四十三頁至第四十四頁、第二十五頁至第二十六頁、第二十
    七頁至第二十九頁）、昇莉公司設立登記申請書、股東同意
    書、公司設立登記資本額查核報告書、資產負債表、第一商
    業銀行興雅分行帳號00000000000號活期存款存
    摺影本、公司基本資料查詢、第一商業銀行興雅分行九十七
    年七月十六日一興雅字第七八號函檢送之帳號000000
    00000號帳戶開戶資料、九十七年十二月二十六日一興
    雅字第一九二號函檢送之劉美麗帳號0000000000
    0號帳戶傳票影本及帳號00000000000號帳戶交
    易明細、永豐商業銀行永春分行九十七年九月四日永豐銀永
    春分行（○九七）字第○○○一七號函檢附劉美麗帳號00
    000000000000號帳戶傳票影本、匯款委託書影
    本（見同上第一八○七號偵查卷第十五頁、第十七頁、第十
    九頁、第二十頁、第二十一頁至第二十三頁、第十一頁、第
    二頁至第三頁、第四頁至第六頁、第七頁至第九頁）在卷可
    稽，足認被告乙○○、丁○○、戊○○、甲○○、丙○○任
    意性自白與事實相符，應堪採信。本案事證明確，被告乙○○、丁○○、戊○○、甲○○、丙○○犯行均堪認定，應依
    法論科。
二、按資產負債表乃商業會計法第二十八條第一項第一款所列之
    財務報表。次按行為人於九十年十一月十二日公司法修正後
    ，辦理公司登記事項，如有明知為不實之事項，而使公務員
    登載於職務上所掌之公文書，足以生損害於公眾或他人者，
    因主管機關僅為形式審查，故即有刑法第二百十四條之適用
    （最高法院九十六年度第五次刑事庭會議決議參照）。被告
    乙○○、戊○○、甲○○分係富鑫公司、永興公司、昇莉公
    司之董事，依公司法第八條第一項規定，為公司負責人，亦
    屬商業會計法第四條規定之商業負責人。核被告乙○○、丁○○、戊○○、甲○○、丙○○所為，均係犯公司法第九條
    第一項公司負責人，公司應收之股款，股東並未實際繳納，
    而以申請文件表明收足罪、商業會計法第七十一條第五款利
    用不正當方法使財務報表發生不正確之結果罪，及刑法第二
    百十四條使公務員登載不實罪。被告乙○○、戊○○、甲○○分與被告丁○○、丙○○，及劉麗美、楊恩賜、陳玉媚間
    ，就使公務員登載不實之犯行，具有犯意聯絡及行為分擔，
    為共同正犯；就公司負責人，公司應收之股款，股東並未實
    際繳納，而以申請文件表明收足，及利用不正當方法使財務
    報表發生不正確之結果部分，被告丁○○、丙○○，及劉麗
    美、楊恩賜、陳玉媚係無身分之人而分與有該身分之共犯即
    被告乙○○、戊○○、甲○○共同實施犯罪，為身分犯，依
    刑法第三十一條第一項之規定，亦應為共同正犯。被告乙○○、丁○○、戊○○、甲○○、丙○○所犯公司法第九條第
    一項、商業會計法第七十一條第五款，及刑法第二百十四條
    三罪，僅有自然行為概念之一行為，且係基於一個意思決定
    為之，自應評價為一個犯罪行為，又三罪之犯罪構成要件並
    不相同，屬一行為觸犯數罪名之想像競合犯，應依刑法第五
    十五條之規定，從較重之公司法第九條第一項處斷。被告丁○○所犯如附表編號一、二所示二次犯行，犯意各別，行為
    互殊，應分論併罰。檢察官聲請簡易判決處刑書認係接續犯
    ，尚有未洽。爰審酌被告乙○○、丁○○、戊○○、甲○○
    、丙○○明知股東並未實際繳納股款，竟以申請文件表明收
    足，向主管機關申請設立登記，對於與各該公司交易之第三
    人及主管機關對公司管理之危害非輕，惟犯後尚能坦承犯行
    ，及渠等犯罪之動機、目的、手段、品行、智識程度、生活
    狀況、就本案參與之程度、擔任之角色等一切情狀，各量處
    如主文所示之刑，及就被告乙○○、丁○○、戊○○部分諭
    知易科罰金之折算標準。被告乙○○、丁○○如附表編號一
    所示犯行、甲○○、丙○○犯罪之時間，均在九十六年四月
    二十四日以前，復無其他不合中華民國九十六年罪犯減刑條
    例所定不得減刑之情形，應依同條例第二條第一項第三款之
    規定，減其宣告刑二分之一，並均諭知易科罰金之折算標準
    ，另就被告丁○○部分定其應執行之刑，併諭知易科罰金之
    折算標準。至被告戊○○、丁○○如附表編號二所示犯行之
    犯罪時間，係在九十六年四月二十六日，自無上開減刑條例
    之適用，併此指明。
據上論斷，應依刑事訴訟法第四百五十二條、第二百七十三條之
一第一項、第二百九十九條第一項前段，公司法第九條第一項，
商業會計法第七十一條第五款，刑法第十一條前段、第二十八條
、第三十一條第一項、第二百十四條、第五十五條、第四十一條
第一項前段、第五十一條第五款，刑法施行法第一條之一第一項
、第二項前段，中華民國九十六年罪犯減刑條例第二條第一項第
三款、第七條、第九條、第十一條，判決如主文。
本案經檢察官蔡彥守到庭執行職務
中    華    民    國  九十八  年    八    月    七    日
                          臺灣臺北地方法院刑事第七庭
                              法      官  孫萍萍
以上正本證明與原本無異。
如不服本判決，應於收受送達後十日內向本院提出上訴書狀，並
應敘述具體理由；其未敘述上訴理由者，應於上訴期間屆滿後二
十日內向本院補提理由書（均須按他造當事人之人數附繕）「切
勿逕送上級法院」。
                              書  記  官  林義盛
中    華    民    國  九十八  年    八    月    七    日
附表：
┌──┬────┬────────┬────────┬──────┬──────┬─────┬──────┐
│編號│記帳業者│公司名稱及負責人│銀行帳號        │開戶後存款  │資金轉出    │簽證會計師│核准設立日期│
│    │        │資本額          │                │            │            │          │            │
├──┼────┼────────┼────────┼──────┼──────┼─────┼──────┤
│ 1  │        │富鑫環工有限公司│臺北國際商銀永春│95.08.08轉帳│95.08.10轉出│楊恩賜    │ 95.08.22   │
│    │        │負責人乙○○    │分行帳號00000000│600萬元     │600萬元     │          │            │
│    │        │600萬元         │84500號         │            │            │          │            │
├──┤丁○○  ├────────┼────────┼──────┼──────┼─────┼──────┤
│ 2  │        │永興水電有限公司│第一商業銀行興雅│96.04.17轉帳│96.04.19轉出│陳玉媚    │ 96.4.26    │
│    │        │負責人戊○○    │分行帳號00000000│200萬元     │200萬元     │          │            │
│    │        │200萬元         │211號           │            │            │          │            │
├──┼────┼────────┼────────┼──────┼──────┼─────┼──────┤
│ 3  │丙○○  │昇莉有限公司負責│第一商業銀行興雅│96.04.09轉帳│96.04.11轉出│陳玉媚    │ 96.4.14    │
│    │        │人甲○○        │分行帳號00000000│1000萬元    │1000萬元    │          │            │
│    │        │1000萬元        │156號           │            │            │          │            │
└──┴────┴────────┴────────┴──────┴──────┴─────┴──────┘
附錄本案論罪科刑法條全文：
公司法第九條
公司應收之股款，股東並未實際繳納，而以申請文件表明收足，
或股東雖已繳納而於登記後將股款發還股東，或任由股東收回者
，公司負責人各處五年以下有期徒刑、拘役或科或併科新臺幣五
十萬元以上二百五十萬元以下罰金。
有前項情事時，公司負責人應與各該股東連帶賠償公司或第三人
因此所受之損害。
第一項裁判確定後，由檢察機關通知中央主管機關撤銷或廢止其
登記。但裁判確定前，已為補正或經主管機關限期補正已補正者
，不在此限。
公司之設立或其他登記事項有偽造、變造文書，經裁判確定後，
由檢察機關通知中央主管機關撤銷或廢止其登記。
商業會計法第七十一條
商業負責人、主辦及經辦會計人員或依法受託代他人處理會計事
務之人員
有下列情事之一者，處五年以下有期徒刑、拘役或科或併科新臺
幣六十萬元以下罰金：
一、以明知為不實之事項，而填製會計憑證或記入帳冊。
二、故意使應保存之會計憑證、會計帳簿報表滅失毀損。
三、偽造或變造會計憑證、會計帳簿報表內容或毀損其頁數。
四、故意遺漏會計事項不為記錄，致使財務報表發生不實之結果
。
五、其他利用不正當方法，致使會計事項或財務報表發生不實之
    結果。
刑法第二百十四條
明知為不實之事項，而使公務員登載於職務上所掌之公文書，足
以生損害於公眾或他人者，處三年以下有期徒刑、拘役或五百元
以下罰金。


司法院資訊處製作；財團法人民間司法改革基金會備份。
